臺北高等行政法院判決　　　　　　　　　　　　　　九十一年度訴字第一五○三號
　　　　　　　　　　　　　　　.
　　原　　　告　台証綜合證券股份有限公司
　　代　表　人　甲○○董事長.
　　訴訟代理人　乙○○（會計師）
　　被　　　告　財政部台北市國稅局
　　代　表　人　張盛和（局長）
　　訴訟代理人　丙○○
右當事人間因營利事業所得稅事件，原告不服財政部中華民國九十一年三月五日台財
訴字第○九一一三五一八二○號訴願決定，提起行政訴訟，本院判決如左：
　　主  文
訴願決定及原處分均撤銷。
訴訟費用由被告負擔。
　　事  實
一、事實概要：原告民國八十三年度營利事業所得稅，原列報尚未抵繳之扣繳稅款新
    台幣（下同）一八、一七六、三七○元，被告初查以原告本期買入債券利息收入
    中屬於前手之債券利息收入為二六八、○○三、六一八元，該部分之扣繳稅款二
    六、八００、三六一元係屬前手利息收入之扣繳稅款，乃否准認列抵繳原告之應
    納稅額，並其屬原告購進債券之成本，相對調增其出售債券之成本二六、八００
    、三六一元。原告不服，申經復查結果未獲變更，提起訴願，亦遭決定駁回，遂
    提起行政訴訟。
二、兩造聲明：
　(一)原告聲明：原處分、復查決定及訴願決定均撤銷。
　(二)被告聲明：駁回原告之訴。
三、兩造之爭點：扣繳憑單之利息所得人，是否可將前手持有期間利息之扣繳稅額申
    報抵稅或退稅？
  (一)原告主張之理由：
    1.按原告買賣政府債券、金融債券及公司債之交易損益及利息收入認定，係依照
      財政部七十五年七月十六日台財稅第七五四一四一六號函（下稱七十五年函釋
      ）之規定辦理，原告取息時無論債券曾否轉讓，均由付息機構以原告為納稅義
      務人，就全部利息所得一次扣繳所得稅款，並填發扣繳憑單予原告；其扣繳稅
      款中亦包含前手債券持有人利息收入之應扣繳稅款，因原告買入債券支付價金
      中除債券成本外，尚包括前手持有債券期間之利息收入，實質上為原告可向付
      息機構請求付息之權利，故付息機構就給付利息代扣稅款時，屬原告前手債券
      持有人利息收入部分之扣繳稅款，由原告申請退還。
    2.按被告核定方式，依前手、後手債券持有人而有不同抵扣稅款規定，則前、後
      手債券持有人均為營利事業情況之下，將使後手多繳稅予國庫，勢必嚴重影響
      債券交易流通，不利債券市場之發展。
    3.會計學上成本原則之定義為：「所謂成本，係指已完成之交易所支付的代價，
      代表資產或勞務取得時，購買人主觀所認定的價值。」故以債券前手利息收入
      之扣繳稅款得否抵繳而論，如得抵繳應納稅額，其有未來實質之抵稅效果，列
      為原告本期債券出售之成本，自無不妥；如否准抵繳應納稅額，則其將不具有
      任何價值，按會計基本原則─成本原則觀念，購買人主觀所認定之價值即為零
      ，故被告將不具價值之扣繳稅款，調增為原告債券出售之成本，顯係有違會計
      之基本原則。
    4.依證券商營業處所買賣有價證券業務規則第五十一條規定，債券之買賣採「除
      息交易」，起迄給付結算日止，賣方應得之利息，由買方併同成交價金支付給
      賣方。屬於原債券持有人之利息收入，在投資債券時，應將利息交付給賣方，
      非屬債券利息兌領日之持券人所有；目前債券所得之課稅方式，係依據前揭財
      政部函釋處理，但由於我國個人與營利事業適用之會計基礎並不相同，年終結
      算申報時，債券於兩付息日間移轉，如領息日持券人為個人，而前手為營利事
      業，則個人因適用現金收付制，應將利息所得全部納入所得總額內計稅，但前
      手為營利事業，已依權責發生制列報其持有期間之利息所得，造成應計利息部
      分重複課稅，無法達到租稅公平。如被告認為行之有年之核課方式有所不妥，
      應加以修正，亦應於變更之期方始適用，驟然回溯五年，將造成租稅之不安定
      性，有違信賴保護原則。
    5.被告以原告非系爭扣繳稅款之實際納稅義務人為由，否准抵繳應納稅額，係割
      裂適用法律，有違司法院釋字第三八五號解釋，且添加法律所無之限制，違反
      租稅法律主義。
　(二)被告主張之理由：
    1.原告本年度列報暫繳稅額二二、一五三、八一九元、尚未抵繳之扣繳稅額一八
      、一七六、三七０元。經被告初查，以原告本期買入債券利息收入中屬於承接
      前手之債券利息收入為二六八、００三、六一八元，該部分之扣繳稅款二六、
      八００、三六一元，係屬前手利息收入之扣繳稅款，乃將系爭前手利息收入之
      扣繳稅款，否准認列抵繳原告之應納稅額，並以系爭扣繳稅款屬原告購進債券
      之成本，相對調增其出售債券之成本二六、八００、三六一元。原告不服，案
      經被告復查，以按所得稅法第七十一條及第九十九條雖分別規定，納稅義務人
      得以暫繳及扣繳稅款抵繳結算申報之應納之稅額，及憑扣繳憑單抵繳稅款，惟
      亦限定應以自行申報核課之稅款始有其適用。又前揭財政部函釋雖規定營利事
      業買賣公債，可按持有期間列報利息收入，惟並未規定營利事業於兩付息日間
      買回公債，按持有期間列報利息收入，即得以全期扣繳稅款抵繳其申報應納稅
      額。本案原告於利息兌領日前買回公債，前手兌領之利息及系爭扣繳稅款均為
      前手所有。系爭前手兌領之利息，依規定既不列為原告之利息收入，即該前手
      息部分之納稅義務人並非原告。原告既非實際納稅義務人，縱扣繳憑單係以原
      告名義開立，然系爭扣繳稅款非其負擔及繳納，依實質課稅原則，自不得以之
      抵繳其當年度營利事業所得稅之應納稅額或申請退稅。況公法上之租稅扣抵權
      ，非得以私經濟交易而移轉，原核定將系爭屬前手利息收入之扣繳稅款，同額
      轉入債券成本核認，已顧及其實際支付成本，且符合所得稅法第二十四條揭示
      收入成本配合原則。原核定否准原告抵繳當年度應納稅額，並無不合，駁回復
      查申請。原告復提起訴願，訴願決定除持與被告相同論見外，並以查所得稅法
      有關以扣繳稅額抵繳應納稅額之規定，除首揭所得稅法第七十一條及第九十九
      條規定外，尚規定於同法第一百條，上開每一條文均以「納稅義務人」為前提
      ；次依同法第七條第四項規定「本法稱納稅義務人，係指依本法規定，應申報
      或繳納所得稅之人。」及第八十九條第一項第二款規定：利息所得扣繳稅款之
      納稅義務人為取得所得者；亦即得為扣繳稅額抵繳納稅之對象為應將所得申報
      、繳納所得稅，為承擔納稅義務為限；倘未將所得納入申報，而未繳納利息所
      得稅者，則無扣繳稅額抵繳應納稅額之適用，至第三人取得利息所得部分，是
      否得抵繳應納稅款，核與納稅義務人無關，縱令事實上係由納稅義務人代繳稅
      款，亦不能因此變更公法上納稅義務之主體。次查原告因承作公債附買回條件
      交易所取得之公債利息，係就其持有期間之利息收入列報為利息所得，並經被
      告按其申報數核定所得，該已列入申報及核定之所得之相關扣繳稅額，亦經被
      告核認准予抵繳原告之應納稅額在案。惟系爭扣繳稅款之所得，則為原告買回
      公債其前手持有期間之利息收入，原告並未將系爭所得併入其營利事業所得辦
      理結算申報；是系爭所得既非原告之所得，且原告亦無將其並未承擔納稅義務
      部分之系爭所得列入營利事業所得稅申報及核定，依據所得稅法第七條第四項
      及七十一條、第九十九條、第一百條規定，並參酌所得稅實質課稅之精神，自
      無前開所得稅法規定以扣繳稅額抵繳應納稅額之適用。從而被告否准以系爭扣
      繳稅款抵繳原告應納稅額，並無違誤，駁回其訴願。
    2.按所得稅之核課原則為有所得才課稅、無所得不課稅，不課稅則無扣繳稅額可
      資扣抵或退還，原告就其買回債券屬前手利息所得部分並未申報，既非為納稅
      義務人，自無前開所得稅法規定以扣繳稅額抵繳應納稅款之適用。至稱如前手
      為營利事業，依持有期間申報利所得，而個人後手應申報全部利息所得，將造
      成重復課稅乙節。因個人買賣債券多為高所得者，原告等票券金融業者與前手
      個人間相互投機規避稅賦之安排，造成政府鉅額短收稅款，何有重複課稅情形
      。尤以業者安排於到期日之次日（兌領日）始買回公債領取利息，核與財政部
      八十五年台財稅第八五一九一○六二一號函釋：「‧‧‧個人持有記名或無記
      名之無息票公債，於債券期滿前出售，其利息所得仍應以到期時之債券持有人
      為扣繳對象。」顯有未合，是原告假設之情形不可能發生。又所得稅法有關扣
      繳稅額得否抵繳稅款之規定，適用迄今並未變更，被告亦無對之改變核課方式
      ，且依所得收付實現原則，有所得者方得以其預繳之稅款抵繳應付之稅款，自
      不得因被告未曾發現其以前手息扣抵己之稅款，即謂有信賴保護原則之適用。
　　理  由
一、原告八十三年度營利事業所得稅，原列報尚未抵繳之扣繳稅款一八、一七六、三
    七○元，被告初查以原告本期買入債券利息收入中屬於前手之債券利息收入為二
    六八、○○三、六一八元，該部分之扣繳稅款二六、八００、三六一元係屬前手
    利息收入之扣繳稅款，乃否准認列抵繳原告之應納稅額，並其屬原告購進債券之
    成本，相對調增其出售債券之成本二六、八００、三六一元。原告不服，循序提
    起行政訴訟，起訴意旨如事實欄所載。經核原處分及訴願決定無非以系爭扣繳稅
    款二六、八００、三六一元屬前手利息收入之扣繳稅款，其本身既無該項所得，
    縱扣繳憑單以原告之名義開立，亦非扣繳稅款之實際納稅義務人，依實質課稅原
    則，自不得以之抵繳應納稅額或申請退稅云云，為其論據。
二、惟按「憲法第十九條規定人民有依法律納稅之義務，固係指人民有依據法律所定
    之納稅主體、稅目、稅率、納稅方法及納稅期間等項而負納稅義務之意，然課人
    民以繳納租稅之法律，於適用時，該法律所定之事項若權利義務相關連者，本於
    法律適用之整體性及權利義務之平衡性，當不得任意割裂適用。」業經司法院釋
    字第三八五號解釋在案。又「納稅義務人有左列各類所得者，應由扣繳義務人於
    給付時，依規定之扣繳率或扣繳辦法，扣取稅款，並依第九十二條規定繳納之︰
    一、．．．二、機關、團體、事業或執行業務者所給付之薪資、利息、．．．。
    」為行為時所得稅法第八十八條所明定。故利息所得者，應由扣繳義務人於給付
    時，扣取稅款，並將所扣稅款向國庫繳納；又依同法第七十一條第一項前段、第
    九十九條及第一百條之規定，扣繳稅款於結算申報時當可用以抵繳應納稅額；此
    為義務與權利相互關連之規定，不容割裂適用。另財政部六十四年九月四日台財
    稅第三六四四○號函釋（下稱六十四年函釋）：「主旨：中央政府建設公債甲種
    債票之利息，應由付息機構於付息時，按照所得稅法第八十八條、第八十九條、
    第九十二條及各類所得扣繳率表等規定，扣繳利息所得稅款，並以付息時債票持
    有人為納稅義務人，向稽徵機關填報扣繳憑單，並依同法第九十四條規定，將扣
    繳憑單填送納稅義務人。說明：二、本債票無論曾否轉讓，均應由付息機構，以
    付息時之持票人為納稅義務人（記名式者為最後記名之人）就全部利息一次扣繳
    所得稅；並根據持票人之身分證明，依法填報扣繳憑單。納稅義務人為中華民國
    居住之個人或營利事業，應將該項利息所得，依法合併當年度所得申報所得稅。
    」本件原告為系爭債券付息時之持票人，因上開財政部六十四年函釋，遭強制課
    以系爭全部利息扣繳稅款之義務，既依法律之形式；而於結算申報時，被告竟主
    張原告雖被扣繳系爭稅款但非實際納稅義務人，否准扣繳稅款抵繳應納稅額之權
    利，反採經濟之事實。對於同一系爭所得，權利義務相關連之事項，而為不同認
    定，並均以不利於原告者為其準據，顯然割裂適用法律，揆諸前開司法院第三八
    五號解釋及說明，即有可議。
三、次按「涉及租稅事項之法律，其解釋應本於租稅法律主義之精神，依各該法律之
    立法目的，衡酌經濟上之意義及實質課稅之公平原則為之。」復經司法院釋字第
    四二○號解釋在案。上開解釋固然肯定實質課稅原則在稅法之適用，但亦闡明在
    適用上仍應嚴守租稅法律主義。又「納稅義務人應於每年二月二十日起至三月底
    止，填具結算申報書，向該管稽徵機關，申報其上一年度內構成綜合所得總額或
    營利事業收入總額之項目及數額，以及有關減免、扣除之事實，並應依其全年應
    納稅額減除暫繳稅額、尚未抵繳之扣繳稅額及可扣抵稅額，計算其應納之結算稅
    額，於申報前自行繳納。但短期票券利息所得之扣繳稅款及營利事業獲配股利總
    額或盈餘總額所含之可扣抵稅額，不得減除。」為行為時所得稅法第七十一條第
    一項所明定。故扣繳之稅款，除所得稅法第七十一條第一項但書所列舉或法律別
    有規定者外，可於結算申報時，抵繳應納稅額。是則本於租稅法律主義之精神，
    扣繳稅款既為公法上明定納稅義務人之租稅抵稅權，除法律別有規定外，自不得
    以實質課稅為由，否准納稅義務人抵繳應納稅額。本件原告為付息時之債票持有
    人，依財政部六十四年函謂：「．．．應由付息機構於付息時，按照所得稅法第
    八十八條、第八十九條、第九十二條．．．扣繳利息所得稅款，並以付息時債票
    持有人為『納稅義務人』」，既已肯認原告為所得稅法第八十八條之納稅義務人
    ，即非營利事業所得稅查核準則第九十條第三款所指「扣繳他人之所得稅款」者
    。況所得稅法又無除外規定，自應可用以抵繳應納稅款；乃被告以實質課稅為由
    ，否定原告為實際納稅義務人，進而否准其租稅抵稅權，顯然添加法律所無之限
    制，違反租稅法律主義，亦非適法。
四、綜上所述，原處分自有可議，訴願決定未予糾正，亦有疏漏。爰將原處分及訴願
    決定併予撤銷，由被告另為適法之處分。
五、兩造其餘陳述於判決結果不生影響，無庸一一論列，併予敘明。
六、據上論結，本件原告之訴為有理由，依行政訴訟法第九十八條第三項前段，判決
    如主文。
中　　華　　民　　國　　九十一　　　年　　　十一　　　月　　  十三　　　日
                 臺 北 高 等 行 政 法 院   第 四 庭
                                審 判 長 法  官　鄭 忠 仁
                                         法  官　林 育 如
                                         法  官　楊 莉 莉
右為正本係照原本作成。
如不服本判決，應於送達後二十日內，向本院提出上訴狀並表明上訴理由，如於本判
決宣示後送達前提起上訴者，應於判決送達後二十日內補提上訴理由書（須按他造人
數附繕本）。
中　　華　　民　　國　　九十一　　　年　　　十一　　　月　　  十三　　　日
            　　　　　　　　     　      書記官  黃 舜 民
